臺北高等行政法院判決
　　　　　　　　　　　　　　　　　　 96年度訴字第01357號
　　　　　　　　　　　　　　　.
原　　　告　甲○○
　　　　　　乙○○
　　　　　　丙○○
共　　　同
訴訟代理人　丁○○
被　　　告　臺北市政府都市發展局
代　表　人　許志堅（局長）
訴訟代理人　戊○○
　　　　　　庚○○
　　　　　　己○○
上列當事人間因建築法事件，原告不服臺北市政府中華民國96年
2 月15日府訴字第09670047600 號訴願決定，提起行政訴訟。本
院判決如下：
　　主  文
原告之訴駁回。
訴訟費用由原告負擔。
　　事  實
一、事實概要：
    訴外人奧馳國際有限公司及統一超商股份有限公司為坐落臺
    北市中山區○○○路○段131號建物 (下稱系爭建築物) 之承
    租人，未經申請審查許可，擅自於系爭建物2至4樓外牆，分
    別設置側懸型招牌廣告（廣告內容：奧馳國際... 7-ELEVEN
    ），有違反建築法第97條之3第2項規定之情事，被告乃依同
    法第95條之3規定，分別以民國（下同）95年8月10日北市都
    建字第09566603000號、第09566603100號函，命奧馳國際有
    限公司及統一超商股份有限公司於文到10日內依規定自行拆
    除該廣告物面版、構架， 嗣於95年8月28日自行拆除違規廣
    告物面版完畢，惟表示系爭違規招牌廣告之構架 (下稱系爭
    招牌廣告構架)係出租人（即原告等3人）所有，故無法一併
    拆除。被告乃依建築法第95條之3規定， 以95年9月4日北市
    都建字第09566624200 號函命原告乙○○應於文到10日內依
    規定自行拆除該違規廣告物之固定支撐物、構架( 下稱原處
    分) 。原告不服，提起訴願，遭決定駁回，遂向本院提起行
    政訴訟。
二、兩造聲明：
  (一)原告聲明求為判決：
    1.訴願決定及原處分均撤銷。
    2.訴訟費用由被告負擔。
  (二)被告聲明求為判決：
    1.原告之訴駁回。
    2.訴訟費用由原告負擔。
三、兩造之爭點：
　(一)原告主張之理由：
    1.系爭招牌廣告係設置於既存違建（約於76年）上的固定支
      撐物及構架（約於81年），並非側懸於系爭建築物的2 至
      4 樓外牆，應依92年12月1 日修正實施的「臺北市違章建
      築處理要點」來處理，不應因曾懸掛過招牌廣告而有不同
      。被告誤把防強風的輔助條Ａ（有3 支）及鐵條Ｂ（亦有
      3 支）當作是固定支撐物。拆下的鐵條Ａ及Ｂ全部共6 支
      ，總重量為14.5公斤，細部照片，它們是浮貼於牆壁而不
      是固著於牆壁。其材料厚度、尺寸，材料機械強度等均完
      全不可能支撐該構架的重量，尤其是有一些風力的時候。
      請注意看拆下的鐵條Ａ及Ｂ兩端，也就是牆壁端及構架端
      。尤其是與牆壁接觸的部分只有一個小孔，它是浮貼在牆
      壁上，而不是固著在前揭建築物的2 至4 樓外牆，原告將
      帶此實物至法庭實際說明。該輔助鐵條已被拆下，其功用
      及角色已被三條鋼索取代。換句話該構架自始就獨立於建
      國北路2 段131 號1 樓旁既存的違建屋頂上，與前揭建物
      無任何關聯。自始就不是側懸型廣告招牌。原告試舉一例
      ，若有一廣告招牌掛在一棵老樹上，因招牌違規，也要將
      老樹砍斷，太過離譜，如認為該6 根鐵條有問題，就應該
      拿去現場比對。原告認此6 根鐵架不足以支撐或固著於此
      構架。
    2.違規廣告物既已拆除，應與原來早已存在的系爭招牌廣告
      構架（即81年的既存違建物）無關。臺北市違章建築處理
      要點中第4 項既存違建之處理明文規定：「二十四、既存
      違建拍照列管，列入分期分類計劃處理。但大型違建列入
      本府專案處理或有危害公共安全、山坡……優先執行查報
      拆除」。該等構架應非拆除之對象。憲法第15條明文規定
      ：人民之生存權、工作權及財產權，應予保障。即使是違
      建物也是財產，應受尊重，不容侵犯。
  (二)被告主張之理由：
    1.查系爭招牌廣告之使用人未經申請許可擅自於系爭建築物
      2至4樓外牆設置招牌廣告（市招：7-ELEVEN及奧馳國際等
      ）之事實，有現場採證照片7張附卷可稽。 原告於95年10
      月4日95先字第1001號訴願函說明四略以：「該址於77年9
      月即已出租給7-11…7-11招牌已設立十多年了。」及95年
      10月16日95先字第1002號訴願函說明三略以：「…奧馳廣
      告是今年（95年）5月以後才掛的… 7-11的廣告也是建築
      法修法（增訂）之前，就已存在很久了…」，違反事實亦
      為招牌廣告之使用人所不爭，違規事實洵堪認定。
    2.查被告於95年8 月8 日、95年8 月28日及96年3 月21日派
      員赴現場勘查時所拍攝之現場照片，該招牌廣告係固著於
      系爭建築物2 至4 樓外牆。另被告於96年3 月21日派員赴
      現場勘查時，該招牌廣告已拆除固著於前開建築物外牆之
      部分框架，並另以繩索固著於前開建築物旁之違建，故原
      告所稱系爭之招牌廣告並非側懸於前揭建築物的2 至4 樓
      外牆之事實，應發生於96年3 月21日後，是原處分，並無
      違誤。
    3.系爭招牌廣告構架係為將廣告看板固著於建築物牆面之支
      撐構架，應屬招牌廣告及樹立廣告管理辦法第2 條所稱招
      牌廣告之一部，故原告所稱「廣告看板」部分雖已自行拆
      除，「招牌廣告」仍屬未全部拆除完成。
    4.又原告主張違規招牌廣告之固定支撐架係81年設置，應適
      用臺北市違章建築處理要點第24條規定以既存違建拍照列
      管，列入分類分期計畫處理云云。查建築法第97條之3 第
      2 項：「... 招牌廣告及樹立廣告之設置，應向直轄市、
      縣（市）主管建築機關申請審查許可。... 」之規定係於
      92年6 月5 日經總統令增訂公布之新增設法條，系爭違規
      事實於建築法第97條之3 第2 項施行後仍繼續存在，仍屬
      違法狀態，是原處分，自屬有據。
    理  由
一、原告起訴主張: 系爭招牌廣告構架係於81年間，獨立設置於
    既存違建上的固定支撐物及構架，應依92年12月1 日修正實
    施的臺北市違章建築處理要點，列入分期分類計劃處理。鐵
    條Ａ及Ｂ全部共6支，總重量為14.5公斤， 是浮貼於牆壁而
    不是固著於牆壁。被告竟誤把防強風的輔助條Ａ及鐵條Ｂ當
    作是固定支撐物。該輔助鐵條已拆下，其功用及角色已被三
    條鋼索取代。系爭招牌廣告構架與系爭建築物無任何關聯，
    並非側懸於系爭建築物的2至4樓外牆，自始就不是懸側型廣
    告招牌。現違規廣告物既已拆除，應與原來早已存在的該等
    系爭招牌廣告構架無關，不應予以拆除，是原處分顯有違誤
    ，爰提起本件行政訴訟，求為判決如聲明所示云云。
二、被告則以: 系爭招牌廣告構架係將廣告看板固著於建築物牆
    面之支撐構架，應屬招牌廣告及樹立廣告管理辦法第2 條所
    稱招牌廣告之一部，廣告面板部分雖已拆除，但「招牌廣告
    」仍屬未全部拆除完成。被告於95年8月8日、95年8 月28日
    及96年3月21日派員赴現場勘查時， 該招牌廣告係固著於系
    爭建築物2至4樓外牆，核屬側懸型廣告。另建築法第97條之
    3 第2 項規定係於92年6 月5 日經總統令增訂公布之新增設
    法條，系爭違規事實於建築法第97條之3第2項施行後繼續存
    在，仍係違規。原處分並無違誤，是原告之訴為無理由，求
    為判決駁回原告之訴等語，資為抗辯。
三、按建築法第2條第1項規定：「主管建築機關，在中央為內政
    部；在直轄市為直轄市政府；在縣（市）為縣（市）政府。
    」第7條規定： 「本法所稱雜項工作物，為營業爐、水塔、
    瞭望臺、招牌廣告、樹立廣告、散裝倉、廣播塔、煙囪、圍
    牆、機械遊樂設施、游泳池、地下儲藏庫、建築所需駁崁、
    挖填土石方等工程及建築物興建完成後增設之中央系統空氣
    調節設備、昇降設備、機械停車設備、防空避難設備、污物
    處理設施等。」第25條第1項前段規定：「 建築物非經申請
    直轄市......主管建築機關之審查許可並發給執照，不得擅
    自建造或使用或拆除。」第28條規定：「建築執照分左列4
    種：......二、雜項執照：雜項工作物之建築，應請領雜項
    執照。三、使用執照：建築物建造完成後之使用或變更使用
    ，應請領使用執照。......」第95條之3 規定：「本法修正
    施行後，違反第九十七條之三第二項規定，未申請審查許可
    ，擅自設置招牌廣告或樹立廣告者，處建築物所有權人、土
    地所有權人或使用人四萬元以上二十萬元以下罰鍰，並限期
    改善或補辦手續，屆期仍未改善或補辦手續者，得連續處罰
    。必要時，得命其限期自行拆除其招牌廣告或樹立廣告。」
    第97條之3 規定：「一定規模以下之招牌廣告及樹立廣告，
    得免申請雜項執照。其管理並得簡化，不適用本法全部或一
    部之規定。招牌廣告及樹立廣告之設置，應向直轄市、縣（
    市）主管建築機關申請審查許可，直轄市、縣（市）主管建
    築機關得委託相關專業團體審查，其審查費用由申請人負擔
    。前二項招牌廣告及樹立廣告之一定規模、申請審查許可程
    序、施工及使用等事項之管理辦法，由中央主管建築機關定
    之。......」招牌廣告及樹立廣告管理辦法第2 條規定：「
    本辦法用辭定義如下：一、招牌廣告：指固著於建築物牆面
    上之電視牆、電腦顯示板、廣告看板、以支架固定之帆布等
    廣告。二、樹立廣告：指樹立或設置於地面或屋頂之廣告牌
    （塔）、綵坊、牌樓等廣告。」第5 條規定：「設置招牌廣
    告及樹立廣告者，應備具申請書，檢同設計圖說，設置處所
    之所有權或使用權證明及其他相關證明文件，向直轄市、縣
    （市）主管建築機關或其委託之專業團體申請審查許可。設
    置應申請雜項執照之招牌廣告及樹立廣告，其申請審查許可
    ，應併同申請雜項執照辦理。」
四、查首開事實欄所述之事實，有被告95年8 月10日北市都建字
    第09566603000號、第09566603100號函、96年4月3日北市都
    建字第09630994600號、第09662134700號函、現場採證照片
    等件附卷可稽(見本院卷第45-50頁)，為可確認之事實。 則
    原告將爭招牌廣告構架出租訴外人奧馳國際有限公司及統一
    超商股份有限公司，未經申請審查許可，擅自設置側懸型招
    牌廣告（廣告內容：奧馳國際...7-ELEVEN）， 有違反建築
    法第97條之3第2項規定之情事，被告依同法第95條之3 規定
    ，命原告、奧馳國際有限公司及統一超商股份有限公司於文
    到10日內依規定自行拆除系爭廣告物面版及構架，於法自屬
    有據。
五、原告雖主張鐵條Ａ及Ｂ全部共6支，總重量為14.5公斤， 是
    浮貼於牆壁而不是固著於牆壁，系爭招牌廣告構架與系爭建
    築物無任何關聯，並非側懸於系爭建築物的2至4樓外牆，不
    是懸側型廣告物云云。惟查，被告分別於95年8月8日、95年
    8月28日派員赴現場勘查時， 系爭招牌廣告構架上端及中間
    部分，確係以鐵條固著於系爭建築物2至4樓外牆，底端則固
    著於系爭建築物1樓之屋頂上， 有現場採證照片可徵，並為
    原告所不爭，則系爭招牌廣告構架屬懸側型廣告物，要堪認
    定。嗣被告於96年3月21日派員赴現場勘查時， 系爭招牌廣
    告構架已拆除用以固著於系爭建築物外牆之鐵條，並另以繩
    索固著於前開建築物旁之違建，屬事後自行拆除之改善行為
    ，並不影響其違規行為之成立。是原告主張，尚非可採。
六、原告另主張系爭招牌廣告構架，係於81年間設置，在建築法
    增訂第95條之3及第97條之3條文前即已存在，應依92年12月
    1日修正實施的臺北市違章建築處理要點， 列入分期分類計
    劃處理云云。惟查，系爭廣告物之查報日為95年8月8日，已
    在建築法第95條之3及第97條之3規定公布施行後，且原告未
    提出具體事證以實其說 (見本院卷第61頁)， 尚難採信。又
    建築法第95條之3 及第97條之3 規定增訂公布前之同法第7
    條規定，樹立廣告及招牌廣告為雜項工作物，而依同法第4
    條及第25條第1 項前段規定，其建造或使用等，仍應申請審
    查許可。系爭廣告物既未依建築法規定，事先向被告申請審
    查取得設置之許可，即擅自設置，不管規模如何或是否須申
    請雜項執照，均係違法。是原告此部分之主張，委無可採。
七、綜上所述，原告所訴各節，均非可採。原告為系爭招牌廣告
    構架之所有人，被告依建築法第95條之3規定， 以原處分命
    原告乙○○應於文到10日內依規定自行拆除該違規廣告物之
    固定支撐物、構架，核無違誤，訴願決定遞予維持，亦無不
    合。原告仍執前詞，訴請撤銷，為無理由，應予駁回。
八、據上論結，依行政訴訟法第98條第1項前段、第104條、民事
    訴訟法第85條第1項，判決如主文。
中　　華　　民　　國　　96　　年    10 　月　   25    日
                        第一庭審判長 法  官  王立杰
                                     法  官  劉錫賢
                                     法  官　林惠瑜
上為正本係照原本作成。
如不服本判決，應於送達後20日內，向本院提出上訴狀並表明上
訴理由，如於本判決宣示後送達前提起上訴者，應於判決送達後
20日內補提上訴理由書（須按他造人數附繕本）。
中　　華　　民　　國　　96　　年 　 10   月　   25    日
                                     書記官  劉道文
